臺灣新北地方法院民事判決
111年度訴字第947號
原      告  邱鳳蓮  
訴訟代理人  方勝新律師
被      告  陳明圓  


            黃秋蘭  
共      同
訴訟代理人  王瀚興律師
被      告  陳世祐  
上列當事人間請求損害賠償等事件，經本院於民國111年9月27日
言詞辯論終結，判決如下：
    主  文
原告之訴及假執行之聲請均駁回。
訴訟費用由原告負擔。
    事實及理由
一、程序部分：被告陳世祐未於言詞辯論期日到場，核無民事訴
    訟法第386 條各款所列情形，爰依原告聲請，由其一造辯論
    而為判決。
二、原告主張：
  ㈠先位之訴部分：
　  緣被告黃秋蘭、陳世祐、陳明圓(下合稱被告等人，如指各
    別被告，則以姓名稱之)，共同意圖自己不法之所有，基於
    詐欺之犯意聯絡，先由黃秋蘭取得陳明圓所有之彰化商業銀
    行帳號（下稱系爭帳戶，因個人資料保護，系爭帳戶之帳號
    詳見卷內資料）後，於民國109年3月間將系爭帳戶提供予真
    實姓名年籍不詳、暱稱「黃偉強」之人，收受不明款項。嗣
    「黃偉強」所屬詐騙集團成員接獲系爭帳戶後，旋於109年3
    月10日15時53分許，致電原告，佯以涉嫌詐領醫療撫恤金及
    投資詐騙人頭戶，要求匯款交由政府監管，致原告因此陷於
    錯誤，遂依指示於109年3月11日、同年3月12日，分別匯款
    新臺幣（下同）68萬元、52萬元至系爭帳戶。款項匯入後，
    黃秋蘭復指示陳世祐持陳明圓之系爭帳戶印章、存摺及提款
    卡，分別以臨櫃提領及ATM自動提款機等方式，將上開原告
    匯入款項悉數領出，並交付予不知情之訴外人郭晏伶，用以
    清償陳明圓先前向訴外人郭晏伶借用金錢之債務。是以，被
    告等人共同基於自己不法所有之意圖，與詐欺集團共同向原
    告為詐欺行為，致原告受騙而匯款120萬至系爭帳戶，再將
    錢提領，違反刑法第339條保護他人之法律，且亦屬故意或
    過失以不法行為侵害原告之權利，暨故意以背於善良風俗之
    方法加損害於原告。為此，原告爰依民法第184條第1項前、
    後段、第2項、第185條第1項前段，請求被告等人連帶負損
    害賠償責任。
　㈡備位之訴部分：
    ⒈退步言之，倘鈞院認為被告等人不構成共同侵權行為，然
      原告係因受上開詐騙集團所欺，方依詐騙集團指示，於上
      開時間分別匯款68萬元、52萬元至陳明圓之系爭帳戶，黃
      秋蘭受有120萬元利益係無法律上原因，致原告受有損害
      。爰依民法第179條前段規定，請求黃秋蘭返還原告120萬
      元。
    ⒉再退步言，倘鈞院認為原告係匯款至陳明圓之系爭帳戶，
      黃秋蘭不成立不當得利，然陳明圓無法律上原因收受原告
      匯款120萬元，致原告受有120萬元損害。則依民法第179
      條前段規定，請求陳明圓返還原告120萬元。
  ㈢聲明：
    ⒈先位聲明：被告等人應連帶給付原告120萬元及自起訴狀繕
      本送達翌日起至清償日止，按週年利率5%計算之利息；願
      供擔保請准宣告假執行。
    ⒉備位聲明㈠：被告黃秋蘭應給付原告120萬元及自起訴狀繕
      本送達翌日起至清償日止，按週年利率5%計算之利息；願
      供擔保請准宣告假執行。
    ⒊備位聲明㈡：被告陳明圓應給付原告120萬元及自起訴狀繕
      本送達翌日起至清償日止，按週年利率5%計算之利息；願
      供擔保請准宣告假執行。
三、被告方面：
  ㈠陳世祐部分：陳世祐未於言詞辯論期日到場，亦未提出準備
    書狀作何聲明或陳述。　　
  ㈡黃秋蘭、陳明圓部分：
　　⒈原告前曾對被告等人向臺灣新北地方檢察署（下稱新北地
      檢署）提出刑事詐欺告訴，經新北地檢署109年度偵字第1
      9298、20052號、110年度偵續字100號案件(下稱系爭偵查
      案件)偵查後，均對被告等人為不起訴處分。觀之新北地
      檢署110年度偵續字100號檢察官不起訴處分書（下稱系爭
      不起訴處分書）所載，認定被告等人均無詐欺原告之行為
      存在，亦無其他積極事證，足認被告等人有何詐欺犯行。
      原告既引系爭不起訴處分書作為證物，堪認原告已就被告
      等人無侵權行為之事實為自認，被告等人對原告並無詐欺
      之侵權行為存在。
　　⒉原告主張黃秋蘭、陳明圓不當得利部分，黃秋蘭、陳明圓
      並非因原告匯款之行為而受有利益。黃秋蘭與陳明圓間存
      有投資關係；黃秋蘭與訴外人「黃偉強」間則存有消費借
      貸關係，上開情形均經系爭不起訴處分書認定在案，黃秋
      蘭、陳明圓及訴外人「黃偉強」間存在資金流動關係，黃
      秋蘭、陳明圓因此所受領之款項即有法律上原因，黃秋蘭
      、陳明圓並無不當得利。退步言之，縱鈞院認黃秋蘭、陳
      明圓間不存在投資關係，然黃秋蘭、陳明圓業已提出渠等
      2人間借據為憑，當已盡舉證之責，則原告自應就給付型
      不當得利負舉證責任。
四、原告主張其於109年3月11日、109年3月12日，分別匯款68萬
    元、52萬元至陳明圓所有之系爭帳戶，共計120萬元等事實
    ，為被告等不爭執，並有系爭不起訴處分書可證，自堪信為
    真。至於原告先位之訴主張被告等人應依共同侵權行為法律
    關係負連帶賠償責任，及備位之訴均依不當得利法律關係，
    先位向黃秋蘭請求、備位向陳明圓請求返還原告120萬元等
    語，則為黃秋蘭、陳明圓否認，辯以上詞。是本件兩造爭執
    事項要點為：㈠原告先位之訴主張被告等人應依共同侵權行
    為法律關係負連帶賠償責任，有無理由？㈡原告備位之訴，
    均依不當得利法律關係，先位請求黃秋蘭返還原告120萬元
    、備位請求陳明圓返還原告120萬元，各有無理由？茲分述
    如下：
五、本院之判斷：
　㈠原告先位之訴主張被告等人應依共同侵權行為法律關係負連
    帶賠償責任，有無理由？
　　原告主張黃秋蘭、陳明圓提供系爭帳戶予「黃偉強」所屬詐
    欺集團使用，致其遭詐騙將120萬元匯入系爭帳戶後，經陳
    世祐分次提領殆盡，並轉交訴外人郭晏伶，認被告等人成立
　　共同侵權行為等語，然為被告等人否認(按：陳世祐雖未到
    庭，黃秋蘭、陳明圓之抗辯係有利益於陳世祐，依民事訴訟
    法第56條第1項第1款規定，效力及於陳世祐)，自應由原告
    對成立侵權行為要件之事實負舉證責任。查：
　　⒈陳世祐於109年3月11日至13日期間，持陳明圓之印章、存
      摺及提款卡將原告所匯入前開金額，悉數領出，並轉交訴
      外人郭晏伶等情，業據陳世祐、陳明圓於系爭偵查案件中
      所肯認在案，並據證人郭晏伶於警詢時證述在卷，且有上
      開系爭帳戶之歷史交易明細表1份附於系爭偵查卷內可佐
      ，此部分事實，堪認為真正。惟經綜合對照陳明圓、陳世
      祐與黃秋蘭、訴外人郭晏伶於系爭偵查案件之陳述與證詞
      可知，渠等均係互相認識許久之友人，而針對本案關鍵「
      為何提供陳明圓之系爭帳戶收款」、「後續原告款項為何
      流向郭晏伶」乙節，互核渠等供詞亦可認定係陳明圓自10
      3年起交付金錢予黃秋蘭幫忙投資，而郭晏伶則係105年間
      借錢給陳明圓在臺中開設咖啡店，陳世祐則係受黃秋蘭請
      託幫忙提款並轉交郭晏伶等情，陳世祐在本件提領款項之
      過程中，能否察覺其所提領之款項是原告受騙之款項，已
      非無疑。又黃秋蘭於系爭偵查案件中既稱：伊有告訴陳明
      圓要還她錢，另也是伊請陳世祐幫忙提款等語，故無法排
      除陳世祐能精準掌握款項匯入陳明圓帳戶之時點，係因黃
      秋蘭告知之可能性，且陳世祐係分別以存摺臨櫃、自動櫃
      員機之方式提領款項，與一般詐欺集團車手僅使用自動櫃
      員機領款以躲避追緝之情形不同，故陳世祐是否確為詐欺
      集團成員，實屬有疑。綜上所述，陳明圓並不知悉黃秋蘭
      還款金額之來源為何，陳世祐則係基於朋友情誼而幫忙居
      中提款轉交予訴外人郭晏伶，而均查無實據足佐被告等人
      有何認知所收取、提領款項係來自原告受騙款項之不法意
      圖，自無從率以詐欺罪責相繩，此有原告所提系爭起訴處
      分書可證，並經本院依職權調取該偵查案件卷宗查閱屬實
      。
　　⒉另黃秋蘭確有提供自身之中信帳戶、陳明圓系爭帳戶給「
      黃偉強」收受款項，並指示陳世祐幫忙提款系爭帳戶內款
      項，至中信帳戶內款項則由黃秋蘭自行提領乙節，業據黃
      秋蘭、陳世祐、陳明圓於系爭偵查案件中所肯認在卷，並
      有彰銀、中信帳戶之歷史交易明細表1份附於偵查卷內可
      證，此部分事實，亦堪認為真正。然觀諸系爭偵查案件卷
      內黃秋蘭所提出其所有大陸地區中國建設銀行帳戶之匯款
      明細截圖照片，其提供系爭帳戶、中信帳戶供「黃偉強」
      收受款項後，於109年3月4日16時許匯款人民幣5萬元、4
      萬6000元至戶名為石生根之交通銀行帳戶；於同月11日17
      時許、12日16時許，則匯款人民幣5萬元(4次)、4萬6,628
      元、1萬2,248元、9,022元至戶名為「黃偉強」之交通銀
      行帳戶，均有匯出大概等值之人民幣至其他帳戶，且對照
      匯款人及收款人帳戶戶名除匯款人係黃秋蘭本人帳戶外，
      收款人亦係石生根、「黃偉強」，核與黃秋蘭所稱係其認
      識友人之姓名相符，果若黃秋蘭係為提供帳戶收受不明資
      金而從中獲利，又何須以自身大陸銀行帳戶轉匯等值金額
      至指定帳戶？是以，堪認黃秋蘭上開所為，實與一般民眾
      因貪圖錢財而販賣自身帳戶予不熟識第三人之情，已有不
      同。且參以黃秋蘭與石生根之微信對話紀錄，於109年3月
      4日16時51分起至17時26分許，石生根傳訊「轉不了嗎？
      」、「怎麼了」、「轉了嗎？他在急」等語，黃秋蘭則回
      以「那捨(即什麼)鬼銀行」、「我不是說哥轉」、「暈」
      、「狀況百出」等語，亦核與黃秋蘭於偵查中供稱：伊在
      3月4日在醫院就診，黃偉強有說譚小姐要匯款給伊，但伊
      轉不過去黃偉強的帳戶，所以拜託石生根收款後再轉給黃
      偉強等語相符，再細譯石生根與黃秋蘭上開其他微信對話
      紀錄，石生根曾主動關心黃秋蘭之身體狀況，黃秋蘭亦主
      動更知目前說話會喘、要靠氧氣等語，足見其等應係存有
      交情，而非與對方毫無認識，此亦與一般收受不明資金並
      依指示轉匯其他幣值款項予對方指定之人，即所謂「地下
      匯兌」，通常兩者均不認識且無交情之狀況不同。另黃秋
      蘭於偵查中供稱：伊因為想去大陸做蜂蜜生意而在那邊有
      戶頭，伊希望透過幫忙黃偉強、石生根，而能使該生意順
      利等語，亦據黃秋蘭提出其與「旌睿財務代理」、「莒村
      養蜂人陳建榮」等人之微信對話紀錄，經檢視確有提及柚
      子、蜂蜜、蜂巢及蜂王乳等產品之買賣，且於對話過程中
      更時常傳訊相關前開商品及產地現況之照片，益徵黃秋蘭
      前開所辯應非虛妄，尚值採信。末以，黃秋蘭既有積欠陳
      明圓投資款項，而陳明圓同時亦有積欠訴外人郭晏伶開設
      咖啡店之款項，業如前述，則縱黃秋蘭與訴外人郭晏伶較
      為熟識，然黃秋蘭為確保有還款予陳明圓之紀錄，故將款
      項先匯入陳明圓之系爭帳戶後，再還款予訴外人郭晏伶，
      亦與一般常情無違；至黃秋蘭要求陳世祐多次提領、續分
      2筆各在臺中、新北等處交付大額現金給訴外人郭晏伶，
      雖與常情有所未合，然亦無法以此論定黃秋蘭係屬詐欺集
      團之成員。綜上所述，本件依系爭偵查卷內所存事證，黃
      秋蘭所辯「其係在週轉資金的過程遭友人利用」之辯詞，
      應值採信，則難認其有何詐欺之主觀不法意圖或犯意聯絡
      可言，自無從單憑黃秋蘭所提供陳明圓之系爭帳戶經原告
      匯入款項乙節，即率以詐欺罪責相繩，此有原告所提系爭
      不起訴處分書可稽，復無其他事證足證被告等人有提供系
      爭帳戶供詐騙集團成員使用情事，原告徒以其將120萬元
      匯入系爭帳戶，遽而主張系爭帳戶為黃秋蘭、陳明圓借予
      詐騙集團供詐騙其匯款之用云云，即不足採。
　　⒊基上，原告先位之訴主張被告等人共同基於自己不法所有
      之意圖，而與詐欺集團聯手向原告為詐欺行為，致原告受
      騙而匯款120萬元至系爭帳戶，構成共同故意或過失不法
      侵害原告權利、且違反刑法第339條保護他人之法律、故
      意以背於善良風俗風法加損害於原告云云，尚非有據，為
      不足採。是以，原告依民法第184條第1項前段、後段、第
      2項、第185條規定，請求被告等人連帶賠償原告120萬元
      ，非有理由，不應准許。
  ㈡原告備位之訴，均依不當得利法律關係，先位請求黃秋蘭返
    還原告120萬元、備位請求陳明圓返還原告120萬元，各有無
    理由？　　
　　⒈查原告係匯款合計120萬元至陳明圓之系爭帳戶，並非匯款
      至黃秋蘭之帳戶，此有原告警詢筆錄、陳明圓系爭帳戶之
      存摺存款交易明細查詢資料各1件附於系爭偵查案卷可稽(
      見109年度偵字第19298號卷第18-20頁、第29頁、第31頁
      ），自難謂黃秋蘭受有何利益可言。是原告備位之訴依不
      當得利法律關係，先位請求黃秋蘭返還120萬元，非有理
      由，不應准許。
　  ⒉按不當得利返還請求權，須以當事人間之財產損益變動，
      即一方受財產上之利益，致他方受財產上之損害，無法律
      上之原因，為其成立要件。而一方基於他方之給付受有利
      益，是否「致」他方受損害，應取決於當事人間是否存有
      給付目的及給付關係而定。在指示人依補償關係指示被指
      示人將財產給付領取人之指示給付關係，其給付關係係存
      在於指示人與被指示人及指示人與領取人之間；至於被指
      示人與領取人間，因領取人係基於其與指示人之對價關係
      ，由指示人指示被指示人向領取人為給付，該二人間僅發
      生履行關係，而不發生給付關係。此際被指示人係處於給
      付過程之中間人地位，依指示人之指示，為指示人完成對
      領取人為給付目的之行為，初無對領取人為給付之目的。
      因此，指示人指示被指示人將財產給付領取人後，倘其補
      償關係所由生之契約關係不存在（如不成立、無效、被撤
      銷或解除），被指示人只能向指示人行使不當得利返還請
      求權，而不得向非「致」其財產受損害之受領人請求(最
      高法院109年度台上字第2508號裁判意旨參照)。
　　⒊陳明圓之系爭帳戶固有原告匯入120萬元，然查，原告係依
      自稱「健保局人員」、「刑事警察局大隊長」者之指示而
      匯款至陳明圓系爭帳戶，給付關係存在於原告與自稱「健
      保局人員」、「刑事警察局大隊長」者之間，而黃秋蘭係
      受「黃偉強」之委託，提供自身中信商銀帳戶、及黃秋蘭
      為清償其所積欠陳明圓款項而提供陳明圓系爭帳戶予「黃
      偉強」以收受款項，黃秋蘭並匯款大概等值之人民幣予「
      黃偉強」、石生根，業如前述。黃秋蘭與「黃偉強」間之
      給付關係為委任契約關係，黃秋蘭與陳明圓間給付關係為
      返還投資款關係，至於原告與陳明圓間僅發生履行關係，
      而不發生給付關係，原告初無對陳明圓為給付之目的。陳
      明圓之系爭帳戶收受款項係因受領黃秋蘭返還投資款之清
      償，並非無法律上原因，且非因此「致」原告受有損害。
      故原告備位之訴備位對陳明圓依不當得利法律關係，請求
      返還原告120 萬元，亦無理由，不應准許。
六、綜上所述，原告先位之訴基於民法第184條第1項前、後段、
    第2項、第185條第1項前段規定，請求被告等人連帶賠償原
    告120萬元及自起訴狀繕本送達翌日起至清償日止，按週年
    利率百分之5計算之利息；及原告備位之訴，均依不當得利
    法律關係，先位請求黃秋蘭返還原告120萬元及自起訴狀繕
    本送達翌日起至清償日止，按週年利率百分之5計算之利息
    、暨備位請求陳明圓返還原告120萬元及自起訴狀繕本送達
    翌日起至清償日止，按週年利率百分之5計算之利息，均無
    理由，俱應予駁回。原告先位之訴及備位之訴既均經駁回，
    其假執行之聲請均失所附麗，併駁回之。
七、本案事證已臻明確，兩造其餘主張陳述及所提之證據，經審
    酌後認於本判決結果不生影響，爰不一一論述，附此敘明。
八、結論：原告先位之訴及備位之訴均無理由，依民事訴訟法第
    385條、第78條，判決如主文。
中　　華　　民　　國　　111 　年　　10　　月　　18　　日
                  民事第八庭    法　官　陳翠琪
以上正本係照原本作成
如對本判決上訴，須於判決送達後20日內向本院提出上訴狀。如
委任律師提起上訴者，應一併繳納上訴審裁判費。
中　　華　　民　　國　　111 　年　　10　　月　　18　　日
                                書記官　曾怡婷